最高法院刑事判決　　　　　　　　　　111年度台上字第638號
上　訴　人　臺灣高等檢察署檢察官劉異海
被　　　告　林美雪





上列上訴人因被告偽造有價證券案件，不服臺灣高等法院中華民
國110年9月22日第二審判決（110 年度上重訴字第10號，起訴案
號：臺灣臺北地方檢察署107年度偵字第26139號、107 年度偵緝
字第000000000、000000000號），提起上訴，本院判決如下：
    主  文
原判決關於事實欄一（一）行使偽造私文書部分撤銷，發回臺灣
高等法院。
    理  由
一、原判決認被告林美雪有如其事實欄一（一）所載行使偽造私
    文書、詐欺取財犯行均明確，因而撤銷第一審依想像競合犯
    規定，從一重論處被告犯偽造有價證券罪刑之科刑判決，改
    判依想像競合犯之規定，從一重論處被告犯行使偽造私文書
    （尚犯詐欺取財）罪刑；就被訴偽造有價證券部分，認不能
    證明其犯罪，而不另為無罪之諭知。固非無見。
二、
（一）刑事訴訟法第163條之2規定：「（第1 項）當事人、代理
    人、辯護人或輔佐人聲請調查之證據，法院認為不必要者，
    得以裁定駁回之。（第2 項）下列情形，應認為不必要：一
    、不能調查者。二、與待證事實無重要關係者。三、待證事
    實已臻明瞭無再調查之必要者。四、同一證據再行聲請者。
    」從而，就當事人所聲請調查之證據，法院倘認有刑事訴訟
    法第163條之2所示情形而不予調查時，應以裁定駁回或於判
    決中說明不調查之原因。如當事人聲請調查之證據，法院未
    予調查，又未以裁定駁回或於判決理由內說明何以並無調查
    之必要時，所踐行之訴訟程序，即非適法。
（二）卷查原審審判期日審判長詢以：「尚有何證據請求調查？
    」檢察官答以「請傳喚被害人郭孟錡及其妻林美玲，被告原
    來都坦承郭孟錡的2 張支票是其竊取後偽造，現在被告推翻
    原先自白，辯護人亦以民事案件相關資料證明係林美玲提供
    2 張支票給被告使用。此部分有調查之必要。」（見原審卷
    第463 頁）。檢察官既已明確指出其所聲請傳喚之證人為何
    ；所聲請調查之證據，形式上觀之，與起訴書所指被告之犯
    罪事實，亦具關聯性。則原審就檢察官主張有調查必要之前
    揭調查證據聲請，既未裁定駁回，又未於判決理由說明不予
    調查之原因，有調查未盡及判決不備理由之違誤。
三、
（一）審理事實之法院，對於被告有利及不利之卷內證據，均應
    一併加以注意，並綜合全部證據資料，本於客觀存在的經驗
    及論理法則，定其取捨而為判斷，倘為無罪之判決，亦應詳
    述其全部證據取捨判斷之理由，否則即有判決理由不備之違
    法。又刑事訴訟法就證據之證明力，採自由心證主義，凡有
    證據能力經合法調查之證據，包括直接證據、間接證據及輔
    助證據，皆為法院評價之對象，由法院本於生活經驗上認為
    確實之經驗法則及理則上當然之論理法則，以形成確信之心
    證。在數個證據中，其個別觀之，雖均不能單獨證明全部事
    實；但如各證據間具有互補或關聯性，事實審法院自應就全
    部之證據，經綜合歸納之觀察，依經驗法則、論理法則，衡
    情度理，本於自由心證予以客觀判斷，方符真實發現主義之
    精神。倘將卷內各項證據予以割裂，單獨觀察、分別評價，
    所為推理演繹，自然欠缺合理性而與事理不符，亦與論理法
    則有所違背，判決即屬違背法令。
（二）原判決以郭孟錡於民國105年8月31日警詢及另案臺灣桃園
    地方法院106年度桃簡字第781號給付票款之民事事件中（下
    稱另案民事事件），並未證述有遭被告偽造支票，而為被告
    有利之認定。然查：本件檢察官係起訴被告偽造郭孟錡名義
    ，簽發付款人日盛商業銀行信義分行，票號為CC0000000 號
    （票面金額為新臺幣〔下同〕2,420萬元）、CC0000000號（
    票面金額為2,210萬元）之支票（下稱本案2張支票）。而郭
    孟錡於105年8月31日警詢中，警察是詢以「被告林美雪是如
    何實施詐騙？」，郭孟錡乃就認為被告詐欺內容予以陳述（
    見他字第6413號卷第236-237 頁），並非針對本案2 張支票
    有無遭被告偽造一事陳述。至於另案民事事件中，郭孟錡固
    陳述曾同意被告開立支票，然其未明確證述同意被告簽發本
    案2張支票。況其於另案民事事件中，主張本案2張支票確遭
    被告偽造（見原審卷第204 頁），於本件證稱支票一般是放
    在家中，不知道被告如何取得空白支票，而且開票的印章也
    不見了（見他字第6413號卷第163頁），並陳稱票面金額2,4
    20萬元的支票，應該是被告偷拿支票及印章而開立等語（見
    偵字第26139號卷第106頁）。如果無訛，被告有無被訴偽造
    本案2 張支票之犯行，仍欠明瞭。原審就此未予詳查，僅割
    裂擷取郭孟錡所述片段，且於判決內未說明郭孟錡前揭不利
    於被告之陳述，何以不足為被告於偵查及第一審自白該犯行
    之補強證據的理由，即認不能證明被告有被訴偽造有價證券
    之犯行，而不另為無罪之諭知，尚嫌速斷，有調查職責未盡
    及判決理由欠備之違誤。
四、檢察官上訴意旨執此指摘，為有理由，原判決上開違背法令
    情形影響於事實之確定，及法律之適用，本院無可據以為裁
    判，應認原判決關於事實欄一（一）行使偽造私文書部分（
    含經原審認定有裁判上一罪關係之詐欺取財，及經原審不另
    為無罪諭知之偽造有價證券〔檢察官提起上訴〕部分），有
    撤銷發回更審之原因。
據上論結，應依刑事訴訟法第397 條、第401條，判決如主文。
中    華    民    國   111    年    2     月    23    日
                  刑事第八庭審判長法  官  李  英  勇  
                                  法  官  洪  兆  隆  
                                  法  官  楊  智  勝  
                                  法  官  邱  忠  義  
                                  法  官  吳  冠  霆  
本件正本證明與原本無異
                                  書記官
中    華    民    國   111    年    3     月    1     日